台灣高等法院台中分院刑事判決　　　　96年度上訴字第1303號
上　訴　人　台灣台中地方法院檢察署檢察官
被　　　告　丙○○
上列上訴人因妨害自由等案件，不服台灣台中地方法院95年度訴
字第2414號中華民國96年3月26 日第一審判決（起訴案號：台灣
台中地方法院檢察署95年度偵字第6404號），本院判決如下：
    主    文
上訴駁回。
    事    實
一、丙○○（原名陳盈如）與甲○○於民國93年2月間，經由網
    路聊天室認識，進而同居，兩人同居約半年後，於94年4月
    間（公訴人誤認為93年3月間）分手。其二人同居期間，生
    活費用均由丙○○支付。分手後，丙○○為取回同居期間甲
    ○○所花用的金錢，遂於95年2月7日凌晨零時30分許，與五
    、六位不詳姓名之成年男子，基於普通傷害、私行拘禁之犯
    意聯絡，由丙○○以電話約甲○○至台中市○○區○○路2
    段93號有間茶舖見面，甲○○騎駛機車依約到達有間茶舖與
    丙○○聊了一會兒後，坐隔壁桌之該五、六名成年男子即過
    來對甲○○說你欠丙○○金錢，並由其中約四人動手毆打甲
    ○○頭部、臉部，再將甲○○押入一部自小客車內，以甲○
    ○之衣服矇住其頭部，丙○○則與其他數名男子搭乘另一部
    自小客車，一起離去。車行約15分鐘後，丙○○等人將甲○
    ○押至某地點之房間內，由其中三名男子拿出空白本票四張
    ，叫甲○○簽寫共新台幣（下同）2百萬元，並依照渠等口
    述內容寫立切結書一份，甲○○不願意簽寫，該三名男子即
    接續前揭普通傷害之犯意，出手毆打甲○○頭部、臉部，並
    由其中一名男子對甲○○恫稱：「不簽，你試試看」，丙○
    ○並拿出其事先寫好之生活費支出明細表一紙，叫甲○○在
    上面簽名確認，甲○○不得已，乃簽立每張金額各50萬元、
    發票日均為94年12月15日、到期日均為95年2月6日之本票四
    張，並依照渠等口述寫立內容為：「本人甲○○因積欠陳盈
    如2百萬元，於94年12月15日自願出面解決協調此債務開立
    本票四張」之切結書一份，及在該份生活費支出明細表上簽
    名捺指印。丙○○等人以前揭方式私行拘禁甲○○約1小時
    15分，並以前揭強暴、脅迫方式逼使甲○○行簽寫本票、切
    結書、生活費支出明細表等無義務之事，甲○○並因渠等之
    毆打而受有臉部多處瘀傷11公分、0.60.6公分、1.5
    1.5公分、下嘴唇瘀傷0.71.2公分等傷害。甲○○簽寫完
    後，丙○○等人即問甲○○要如何解決，甲○○為求脫身，
    即向對方說我要回家與媽媽商量，丙○○遂與其中二名男子
    陪同甲○○返家，要求甲○○母親王文璀支付該些票款，嗣
    經王文璀拒絕後，丙○○與該二名男子始行離去。
二、案經甲○○訴由台中市警察局第六分局報請台灣台中地方法
    院檢察署檢察官偵查起訴。
    理    由
一、被告丙○○否認有對告訴人甲○○為前揭傷害、私行拘禁、
    強制其行無義務之事之行為，辯稱：94年12月15日告訴人主
    動打電話給伊，說要還錢，當天晚上10時許，告訴人就持事
    先寫好之該四張本票及切結書，至台中市○○○路金錢豹旁
    邊的巷子交給伊，伊同時將伊事先寫好的生活費支出明細表
    交給告訴人確認後，由告訴人在上面簽名捺指印，而95年2
    月7日凌晨，係伊與二位男性客人在「有間茶舖」喝茶，告
    訴人打電話給伊，自己說要過來見面商談欠錢的事情，伊與
    告訴人在「有間茶舖」聊到約凌晨2時許，告訴人主動帶伊
    回家跟告訴人的媽媽要錢，又因為以前同居時告訴人曾經打
    過伊，致伊餘悸猶存，乃請該二位男性客人陪同去告訴人家
    ，而在「有間茶舖」中，並沒有任何人對告訴人施暴或恐嚇
    等語。
二、經查，上揭犯罪事實業據證人即告訴人甲○○及其母親王文
    璀證述在卷，並有上開本票四張、切結書一份、生活費支出
    明細表一紙、署立台中醫院所出具內載告訴人於95年2月7日
    16 時50分驗傷結果為「臉部瘀傷11公分、0.60.6公分
    、1.51.5公分、下嘴唇瘀傷0.71.2公分」之驗傷診斷證
    明書一份等資料附卷可稽（見警卷第9-1～13頁）。又(一)、
    證人即告訴人甲○○於95年12月15日在原審法院具結證稱：
    「95年2月7日當天有看到被告拿出明細表，是伊與被告同居
    期間所有的花費。明細資料都是伊等交往期間的花費。有部
    分是伊個人的花費，有部分是被告個人的花費，也有兩人共
    同的花費。花費均由被告出錢給付。分手的當時沒有提到兩
    人交往的期間花費要如何處理。同居時候，未約定誰包養誰
    。」（見原審卷第71～73、79頁）。足認被告與告訴人於同
    居期間之生活花費均係被告所支付，兩人並沒有約定誰養誰
    ，如何分擔生活費用，是以被告認為告訴人應該負擔一部分
    ，而列單索討，合於情理，不能認其有不法所有之意圖。至
    於被告索討之項目、金額是否合理，告訴人依法應否返還，
    應屬渠二人間之民事糾葛問題，應循民事訴訟解決。而本件
    被告所列出之生活費支付明細表上所載之告訴人應負擔金額
    計270餘萬元，被告使告訴人簽發2百萬元本票之行為，尚在
    其認為告訴人所應負擔費用之範圍內，故而，本件被告主觀
    上應無不法所有之意圖。(二)、證人甲○○於95年12月15日在
    原審法院具結證稱：案發前一個月開到科技公司任助理，半
    工半讀，月薪約1萬7千元。工作前都住家中沒有什麼花費，
    跟被告住在一起的時候，都是被告出的。自93年11、12月起
    與被告同居，94年4月分手。分手後，完全沒有再去找被告
    。在這案子發生的前天，被告才主動打電話找伊，被告是用
    一支新的號碼，伊接起來我才知道是被告。電話中被告說很
    久沒有看到伊，還是很想念伊，問伊要不要出來聚聚，沒有
    說到錢等語（見原審卷第73～74、78～79頁）。證人王文璀
    於96年3月12日在原審法院具結證稱：大概本件案發一年前
    ，被告與甲○○分手。甲○○一直住在家中，他當時讀夜間
    部，沒有在工作賺錢。在家這段時間，學費都是助學貸款，
    吃、住都是在家裡，零用只有偶而給幾百元。這段時間他只
    有上網去玩線上遊戲作一些交易，獲利大概一、兩千元等語
    （見原審卷第121、129～130頁）。足見被告與告訴人分手
    後直至案發前約一年的時間中，渠二人均未再見面，被告並
    已更換新的行動電話號碼，而告訴人在這一段時間中尚在就
    學，生活花費靠家裡供應，期間雖然在網路遊戲中有些交易
    ，但所得僅幾千元，且於案發前一個月才半工半讀找到一份
    月薪1萬7千元的工作，其經濟情況顯然無法支付2百萬元之
    票款。茲被告與告訴人分手後即未再聯絡，被告且已更換新
    的電話號碼，則告訴人自是無法與告訴人聯絡，是以案發前
    幾天兩人再電話聯絡時，自是被告先打給告訴人。又被告與
    告訴人分手已近一年，被告從不曾主動向告訴人索討債務，
    則依告訴人當時之經濟狀況與能力，告訴人自不可能主動要
    還給被告2百萬元，或以還2百萬元之方式尋求兩人復合。且
    該2百萬元本票果真係告訴人於94年12月15日主動簽發，依
    常情其應無再簽立切結書予以說明保證之舉。(三)、證人王文
    璀於96年3月12日在原審法院又具結證稱：95年2月7日凌晨
    大約3時左右，伊在房間熟睡，被告就侵入房間叫伊起床，
    告訴伊說，是來看伊順便商量事情。伊就告訴被告先下去，
    但是被告拒絕，還很客套的叫伊穿上外套。當時伊有被監視
    的感覺，後來伊走到二樓客廳，看到伊兒子坐在沙發上，左
    右各坐一男子。伊問伊兒子怎麼回事，伊兒子說被迫簽本票
    ，被告說因為她缺錢，她要伊等還錢，被告說她在伊兒子身
    上花了很多錢，且叫伊看被告的傷痕，被告的左手腕有很多
    道傷痕，被告自殺過很多次，伊就告訴被告，彼此男歡女愛
    並沒有金錢契約，憑什麼叫伊兒子還這麼多錢，被告想自殺
    是被告個人的行為。當時有一個自稱表哥的，反問伊說妳家
    的房子應該值幾百萬吧。伊就告訴那個自稱表哥的，錢沒有
    只有命一條，就把那兩位男子請出去，係於當天才知2百萬
    元事等語（見原審卷第122～124、128～129頁）。足見被告
    於95年2月7日到告訴人家中之時間係凌晨3時許，當時告訴
    人之母親正在睡覺，告訴人家並非收入豐厚經濟寬裕之人，
    且於當天才知道告訴人簽發2百萬元本票之事。又當天陪同
    被告前往之男子中有自稱為被告表哥者主動評估告訴人住家
    房子之價格，被告並自己到三樓找告訴人之母親述說其苦楚
    及困境。茲告訴人果於94年12月15日即簽發該四張本票，並
    打算請其母親代為處理，則告訴人於95年2月7日本票屆期去
    找被告談論還錢之事之前，應該已向其母親說明，並先了解
    其母親之意願才對，但實際上其母親於被告當日到其家中之
    前，對該事均無所悉，又告訴人母親之經濟狀況並非優渥，
    告訴人斷無主動找被告，並於凌晨3時帶同被告回家叫醒母
    親處理債務之理。且過程中被告未主動要求其母親幫忙還債
    ，全由被告述說其處境，陪同前往之男性友人亦自稱被告表
    哥插嘴評估告訴人住家房子之價值等情，亦顯與告訴人自願
    簽發2百萬元本票並帶同被告回家欲請其母親處理之情有違
    。(四)、證人王文璀於96年3月12日在本院具結證稱：當天晚
    上在被告等人離開之前，看到甲○○外觀沒有嚴重的致命傷
    ，只有嘴角有瘀傷，臉部有多處小瘀血，不是很明顯，且伊
    兒子跟伊說頭部後腦疼痛。後來才知事態嚴重，2百萬本票
    還不起，事實上也沒有欠被告錢，才問甲○○兒子要不要告
    被告，甲○○承諾要告，才帶甲○○去備案及驗傷等語（見
    原審卷第125、127頁）。證人證述其所看到之情形與前揭台
    中醫院所出具之驗傷診斷證明書所載相符。茲證人雖係告訴
    人之母親，惟其於證述時態度自然，言詞直接，不修飾、不
    隱諱，應無迴護告訴人故為虛偽陳述之情，被告對其當日證
    詞亦表示無意見。證人王文璀上開證詞，可以採信。
三、綜上事證，足認告訴人甲○○若非遭被告等人毆打及脅迫，
    不可能簽立2百萬元本票，並於三更半夜帶同被告及不認識
    之兩位陌生男子返家叫醒熟睡中之母親起來處理債務，告訴
    人證述係遭被告夥同五、六名成年男子毆打並挾持拘禁強迫
    簽立本票、切結書，及在被告預先寫好之生活費支出明細表
    上簽名捺指印之經過，可以採信。被告所辯僅係卸責之詞，
    不足憑採。另被告原審辯護人雖辯護稱：告訴人果遭多人圍
    毆至屈服，為何僅受臉部及下唇瘀傷之小傷，且告訴人簽寫
    之本票及切結書之文字筆法流暢自然，並無遭痛毆及強大逼
    債壓力下所出現之扭曲、顫抖之情形等語。惟查，證人即告
    訴人自警詢初起至本院審理止，均一再證稱對方主要是毆打
    其頭部及臉部，其所言與前揭驗傷診斷證明書所載及證人王
    文璀證述其所看到之情形相符，而毆打力道有大有小，不一
    定會造成外觀上嚴重之傷害，是以不能以告訴人僅受小傷，
    而認其所言為虛；又人在強大壓力下書寫，其字跡是否一定
    會出現扭曲、顫抖之情形，並非必然。上開辯解，係辯護人
    個人意見之詞，不能作為被告有利之依據。本件事證明確，
    被告犯行應堪認定。
四、按所謂私行拘禁，係指不法剝奪他人自由，使之難於脫離一
    定之空間之意。茲被告夥同不詳姓名之五、六位成年男子強
    行將告訴人押入車內，開車十五分鐘，到達某不詳處所後，
    再將被告押入該處所之某房間內，不讓被告離去，時間長達
    約一小時，其行為已符合刑法私行拘禁之構成要件。又被告
    與該些成年男子有人數上之優勢，其等若僅為限制告訴人之
    行動自由，自可直接將其強行押走，無須以毆打之方式制服
    告訴人，是可認渠等毆打告訴人之行為，應係出於普通傷害
    之犯意，故意傷害告訴人。故核被告所為，係犯刑法第277
    條第1項之普通傷害罪、第302條第1項之私行拘禁罪。又
    刑法第302條第1項私行拘禁罪及第304條第1項之強制罪，其
    所保護之法益均為被害人之自由，而私行拘禁，仍不外以強
    暴、脅迫為手段，其罪質本屬相同，惟第302條第1項之法定
    刑，既較第304條第1項為重，則以私行拘禁之方法妨害人自
    由，縱其目的在使人行無義務之事，或妨害人行使權利，仍
    逕依第302條第1項論罪，並無適用304條第1項之餘地。是以
    被告以強暴、脅迫之方式逼使告訴人簽寫本票、切結書，並
    在生活費支出明細表上簽名捺指印之強制行為，應為被告私
    行拘禁告訴人之行為所吸收，不另論罪，且此部分事實因業
    經起訴，並與私行拘禁部分屬實質上一罪，本院自得論處。
    被告全部犯行，與該五、六位成年男子間，有犯意聯絡及
    行為分擔，均為共同正犯。被告行為後，刑法於94年2 月
    2日修正公布，並於95年7月1日生效施行，修正後之刑法刪
    除第55條關於牽連犯之規定，本件被告所犯上開普通傷害罪
    、私行拘禁罪間具有牽連犯之關係，依修正前即行為時之規
    定，應從一重之私行拘禁罪處斷，修正後之刑法既已刪除牽
    連犯之規定，則所犯上述各罪應依數罪併罰之規定分論併罰
    ，比較新舊法之規定，修正後之規定並非較有利於被告，依
    刑法第2條第1項前段規定，應適用修正前刑法第55條牽連犯
    之規定，從一重之私行拘禁罪處斷。刑法第277條第1項、
    第302條第1項均設有罰金刑之處罰。被告行為後，刑法第33
    條第5款修正為：「罰金：新台幣一千以上，以百元計算之
    」。與被告行為時之同條款規定為重。比較上述修正前、後
    之刑罰法律，應以修正前之刑法第33條第5款之規定較有利
    於被告。本件公訴人認被告前揭行為尚涉犯刑法第346條
    第1項之恐嚇取財罪，惟恐嚇取財罪須以意圖為自己或第三
    人不法之所有為構成要件，本件經查被告並無為自己或第三
    人不法所有之意圖（詳如前述），是其行為與恐嚇取財罪之
    構成要件不符，非能令其負該罪責，因公訴人認被告此罪若
    成立，依修正前刑法之規定，與前揭論罪科刑之事實，有方
    法目的之牽連犯關係，屬裁判上一罪，乃不另為無罪之諭知
    又再修正前之刑法第41條第1項前段規定：「犯最重本刑
    為五年以下有期徒刑以下之刑之罪，而受六個月以下有期徒
    刑或拘役之宣告，因身體、教育、職業、家庭之關係或其他
    正當事由，執行顯有困難者，得以一元以上三元以下折算一
    日，易科罰金」，被告行為時之易科罰金折算標準，修正前
    罰金罰鍰提高標準條例第2條前段（現已刪除）規定，就其
    原定數額提高為一百倍折算一日，則本件被告行為時之易科
    罰金折算標準，應以銀元三百元折算一日，經折算為新台幣
    後，應以新台幣九百元折算為一日，而修正後之刑法第41條
    第1項前段規定：「犯最重本刑為五年以下有期徒刑以下之
    刑之罪，而受六個月以下有期徒刑或拘役之宣告者，得以新
    台幣一千元、二千元或三千元折算一日，易科罰金」，比較
    修正前後之易科罰金折算標準，以修正前之規定，較有利於
    被告，依刑法第2條第1項前段，本件應依修正前刑法第41條
    第1項前段，定其易科罰金之折算標準。
五、原審認被告犯行，事證明確，適用刑法第2條第1項前段、第
    28條、第277條第1項、第302條第1項、修正前刑法第55條、
    第33條第5款、第41條第1項前段，修正前罰金罰鍰提高標準
    條例第2條規定，審酌被告犯後飾詞卸責態度不佳，惟與告
    訴人原係男女朋友同居關係，其動機係因不甘損失，惡性尚
    非重大，告訴人遭毆打所受之傷害輕微等一切情狀，並審酌
    被告為一年輕女子，於與告訴人同居期間，至酒店上班賺錢
    供告訴人花用，其於告訴人離去後，心中難受，心有不甘，
    而欲取回所支出之錢財，乃屬人之常情，雖以非法方式行之
    ，須受法律制裁，認公訴人所求刑有期徒刑一年二月，尚屬
    過重，量處有期徒刑六月，並依修正前刑法第41條第1項前
    段，定其易科罰金之折算標準。認事用法均無違誤，量刑亦
    屬妥適。檢察官上訴意旨略以：被告並無合法債權存在之主
    張，同居期間，被告與告訴人並無費用負擔之約定，竟夥同
    五、六名男子毆打告訴人挾持拘禁強迫簽立本票、切結書，
    及在預先寫好之生活費支出明細表上簽名捺指印，被告顯有
    不法所有意圖云云，指摘原審判決認事不當。查被告主觀上
    並無不法所有之意圖，已說明如上。上訴人上訴意旨以此指
    摘原審判決，其上訴為無理由，應予駁回。
六、刑法施行法第1條之1第1項規定：中華民國94年1月7日刑法
    修正施行後，刑法分則編所定罰金之貨幣單位為新台幣。同
    法第2項規定：94年1月7日刑法修正施行後，就其所定數額
    提高為三十倍。但72年6月26日至94年1月7日新增或修正之
    條文，就其所定數額提高為三倍。揆其立法說明，該條文第
    2項係考量新修正之刑法施行後，不再適用現行法規所定貨
    幣單位折算新台幣條例，為使罰金數額趨於一致，避免衍生
    新舊法比較適用問題，以緩和實務適用法律之衝擊之前提下
    ，規定第2項如上。顯見刑法施行法第1條之1第2項增訂後，
    刑法條文定有罰金者，自無再適用罰金罰鍰提高標準條例第
    1條提高倍數之餘地。原判決據上論結欄未援引修正後刑法
    施行法第1條之1第2項規定，而係援引罰金罰鍰提高標準條
    例第1條前段規定，資為罰金提高倍數之依據，對於判決本
    旨不生影響，應逕予更正。
據上論斷，應依刑事訴訟法第368條、刑法施行法第1條之1第2項
，判決如主文。
本案經檢察官乙○○到庭執行職務
中　　華　　民　　國　　96　　年　 　7　　月　 　4　　日
            刑事第九庭    審判長法　官　陳　筱　珮
                                法　官  康  應  龍
                                法　官  趙  春  碧
上列正本證明與原本無異。
如不服本判決應於收受送達後十日內向本院提出上訴書狀，其未
述上訴之理由者並得於提起上訴後十日內向本院補提理由書 (
均須按他造當事人之人數附繕本)。
                                書記官  胡  美  娟
中　　華　　民　　國　　96　　年　　7 　　月　　4 　　日
附錄論罪科刑法條
中華民國刑法第277條第1項（普通傷害罪）
傷害人之身體或健康者，處3年以下有期徒刑、拘役或1千元以下
罰金。
中華民國刑法第302條第1項（剝奪他人行動自由罪）
私行拘禁或以其他非法方法，剝奪人之行動自由者，處5年以下
有期徒刑、拘役或3百元以下罰金。
